臺灣雲林地方法院民事判決
110年度訴字第175號
原      告  林舫米  
訴訟代理人  鍾竹簧律師
被      告  詹聰賢  
            張長壽  
            詹朝安  

            詹東縈  
            鍾曉惠  
            詹欣龍  
            劉毓琦  
受  告  知  雲林縣斗六市農會
訴  訟  人          
法定代理人 林萬福    
上列當事人間請求分割共有物事件，本院於中華民國110年9月29
日言詞辯論終結，判決如下：
    主      文
一、兩造共有坐落雲林縣○○市○○段○○○○段000地號、面積23,481.
    00平方公尺土地，依雲林縣斗六地政事務所民國110年4月12
    日土地複丈成果圖甲案所示方法分割，即：
  ㈠編號312部分、面積2910.00平方公尺土地，分歸原告及被告
    張長壽共同取得，並按應有部分各二分之一之比例保持共有
    。
  ㈡編號312⑴部分、面積4365.00平方公尺土地，分歸被告詹東縈
    單獨取得。
  ㈢編號312⑵部分、面積4365.00平方公尺土地，分歸被告劉毓琦
    單獨取得。
  ㈣編號312⑶部分、面積4364.00平方公尺土地，分歸被告詹欣龍
    單獨取得。
  ㈤編號312⑷部分、面積4364.00平方公尺土地，分歸被告詹聰賢
    單獨取得。
  ㈥編號312⑸部分、面積2725.00平方公尺土地，分歸被告詹朝安
    單獨取得。
  ㈦編號312⑹部分、面積388.00平方公尺土地，分歸被告鍾曉惠
    單獨取得。
二、被告詹聰賢、詹東縈、詹欣龍、劉毓琦應按附表二所示之金
    額補償被告鍾曉惠。
三、訴訟費用由兩造依附表一所示之訴訟費用負擔比例欄所示之
    比例負擔。
    事實及理由
一、被告張長壽經合法通知，未於最後言詞辯論期日到場，核無
    民事訴訟法第386條各款所列情形，爰依原告聲請，由其一
    造辯論而為判決。
二、原告起訴主張：坐落雲林縣○○市○○段○○○○段000地號、面積2
    3,481.00平方公尺土地（下稱系爭土地），為兩造所共有，
    應有部分各如附表一所示，系爭土地並無因物之使用目的及
    依法令而不能分割之情形，兩造亦未以契約訂有不分割之期
    限，惟兩造無法協議分割，為充分利用各共有人之土地，爰
    依民法第823條第1項規定，訴請裁判分割，並請求依雲林縣
    斗六地政事務所（下稱斗六地政事務所）民國110年4月12日
    土地複丈成果圖（下稱附圖）甲案所示方法分割，因被告鍾
    曉惠於系爭土地上無使用之部分，此方案符合兩造長期在系
    爭土地上利用耕作之位置，原告及被告張長壽、詹朝安就減
    少分得之土地價值，亦不向被告詹聰賢、詹東縈、詹欣龍、
    劉毓琦請求補償，應屬允適等語。並聲明：如主文第1、2項
    所示。
三、被告答辯略以：　
  ㈠被告詹聰賢、詹東縈、詹欣龍、劉毓琦：同意依原告主張之
    附圖甲案分割，並依附表三所示方法補償給被告詹朝安，我
    們不同意採附圖乙案。
  ㈡被告詹朝安：同意依原告主張之附圖甲案分割，且被告詹聰
    賢、詹東縈、詹欣龍、劉毓琦不用補償我。我不同意依附圖
    乙案分割，因為此方案在我分得的土地上有一條排水溝橫跨
    ，不利於我耕作，而我在系爭土地西側經營多年，被告鍾曉
    惠後來才購買系爭土地的持分，其購買時已知悉其前手是在
    系爭土地的最西側耕作，是鍾曉惠自己都不去使用系爭土地
    ，如果採附圖乙案的話，我損失太多，我要受補償等語。
  ㈢被告張長壽未於最後言詞辯論期日到場，惟據其之前到庭陳
    稱：我同意依原告主張的附圖甲案分割。
  ㈣被告鍾曉惠：請求依附圖乙案所示方法分割。我取得系爭土
    地之時間雖較其他共有人晚，權利範圍亦較其他共有人少，
    惟分割共有物仍應考量我的權益，附圖乙案是對兩造較為公
    平的分割方案；而如採附圖甲案，我取得的土地不方正，呈
    狹長之畸零地，亦未與農路相鄰，損害我的權益甚鉅等語。
       　
四、兩造不爭執之事項： 　
  ㈠系爭土地為兩造所共有，各共有人之權利範圍如附表一所示
    ；又系爭土地無因物之使用目的及依法令不能分割之情形，
    兩造間無分管契約，亦無不分割之協議，惟兩造無法達成分
    割協議。
  ㈡系爭土地上之現況如本院109年12月7日勘驗筆錄所載，即：⒈
    系爭土地上編號1之資材室為鐵皮材質一層樓，現由張長壽
    使用。編號2之資材室為磚造水泥一層樓，由詹欣龍搭建使
    用。編號3之資材室為磚造鐵皮頂一層樓，由詹聰賢搭建使
    用；⒉系爭土地北側為同段312-3地號土地，為約4米寬之產
    業道路（含水溝5.2米），東側接劉厝路，西側向南部分現
    況設有道路，其餘三側均未臨路。⒊系爭土地上除前揭資材
    室外，均種植文旦，由東向西分別由張長壽及林舫米、詹東
    縈、劉毓琦、詹欣龍、詹聰賢、詹朝安占有使用。
  ㈢被告鍾曉惠在系爭土地上並無占有使用之範圍。
  ㈣系爭土地如依附圖甲案分割，各共有人間之找補明細如附表
    二所示，原告及被告張長壽、詹朝安不向被告詹東縈、劉毓
    琦、詹欣龍、詹聰賢請求補償，被告鍾曉惠受補償之總額為
    新臺幣（下同）639,692元。
  ㈤被告詹東縈於94年8月29日就系爭土地其應有部分權利範圍45
    0/2421，設定最高限額抵押權予雲林縣斗六市農會（下稱斗
    六市農會）。
五、本院之判斷：
　㈠按各共有人，除法令另有規定外，得隨時請求分割共有物。
    但因物之使用目的不能分割或契約訂有不分割之期限者，不
    在此限。共有物之分割，依共有人協議之方法行之。分割之
    方法不能協議決定者，法院得因任何共有人之聲請，命以原
    物分配於各共有人，民法第823條第1項、第824條第1項、第
    2項第1款分別定有明文。又按每宗耕地分割後每人所有面積
    未達0.25公頃者，不得分割。但本條例民國89年1月4日修正
    施行前之共有耕地，得分割為單獨所有，不在此限，農業發
    展條例第16條第1項第4款定有明文。經查，系爭土地為特定
    農業區農牧用地，現共有人詹聰賢、張長壽、詹朝安於89年
    農業發展條例修正施行前取得土地；詹東縈、詹欣龍、劉毓
    琦於89年農業發展條例修正施行後因繼承取得土地；林舫米
    、鍾曉惠於89年農業發展條例修正施行後因買賣取得土地，
    依農業發展條例第16條第1項第4款得分割為7筆土地，並依
    同條例第16條第2項規定，分割後之宗數不得超過共有人人
    數，系爭土地現登記簿共有人共8人，惟目前得分割7筆土地
    ；又內政部89年9月16日台內地字第8913114號函：「關於
    農業發展條例修正施行前之共有人，若其中一人於農業發展
    條例施行後，發生再移轉予2人時（共有人數已增加），辦
    理分割疑義乙節，共有人之一於農業發展條例修正施行後發
    生再移轉為共有者，除其分割後每人所有每宗耕地面積在0.
    25頃以上者外，僅得依本部89年7月7日台內地字第8909175
    號函規定分割，筆數不得超過修正前之共有人數，且新增共
    有部分不得分割為單獨所有」。依農業發展條例第16條第1
    項第4款規定，系爭土地至多可分割為7筆，雖其中詹欣龍、
    劉毓琦需維持共有，但其分割後每人所有每宗耕地面積在0.
    25公頃以上，仍可分割為單獨所有，故系爭土地至多可分割
    為8筆土地乙節，有斗六地政事務所109年12月2日斗地四字
    第1090008535號函在卷可憑（見本院卷第151至153頁）。依
    上開規定及說明，系爭土地至多得分割為8筆土地。再系爭
    土地為兩造所共有，各共有人之應有部分如附表一所示，且
    系爭土地無因物之使用目的或法令規定不能分割之情形，兩
    造間亦無不予分割之約定，因原告主張之分割方案與被告鍾
    曉惠主張之方案相異，兩造顯然無法就分割方法達成協議等
    情，有系爭土地之土地登記第一類謄本、異動索引、地籍圖
    謄本、本院調解程序筆錄在卷可稽（見本院卷第17、83至10
    5頁），自堪信原告上開主張為真，則兩造既無法協議分割
    ，原告訴請裁判分割系爭土地，即屬有據，應予准許。
　㈡法院就共有物為裁判分割時，應考慮公平性、當事人聲明、
    應有部分比例與實際使用是否相當、共有物之客觀情狀、共
    有物之性質、共有物之價格與經濟價值、共有人利益、各共
    有人主觀因素與使用現狀、共有人之利害關係等因素，且不
    受任何當事人主張之拘束。而分割共有物固不受分管契約之
    拘束，惟盡量依各共有人使用現狀定分割方法，以維持現狀
    ，減少共有人所受損害，當不失為裁判分割斟酌之一種原則
    （最高法院69年度台上字第3100號、82年度台上字第1990號
    判決意旨參照）。本件原告主張系爭土地應依附圖甲案所示
    方法分割，被告鍾曉惠則抗辯應依附圖乙案所示方法分割，
    本院茲就分割方案之選擇判斷如下：
　⒈系爭土地上有如斗六地政事務所110年1月6日土地複丈成果圖
    （下稱現況圖）編號A、B、C所示之資材室，分別由詹聰賢
    、詹欣龍、張長壽搭建使用；又系爭土地北側為同段312-3
    地號土地，為約4米寬之產業道路（含水溝5.2米），東側向
    外接劉厝路，西側向南部分現況設有道路，其餘三側均未臨
    路；再者，系爭土地除前揭資材室外，其餘部分均種植文旦
    ，由東向西分別由張長壽及林舫米、詹東縈、劉毓琦、詹欣
    龍、詹聰賢、詹朝安占有使用。另系爭土地附近多種植甘蔗
    ，無住宅，無商業活動，距離維多利亞學校約100公尺各節
    ，業經本院前往現場勘驗明確，並囑託斗六地政事務所測量
    屬實，此有本院109年12月7日勘驗筆錄、照片及斗六地政事
    務所110年1月7日斗地四字第1100000092號函暨所附現況圖
    在卷可憑（見本院卷第123至150、155至157頁），並為兩造
    所不爭執，業如前述，自堪信為真實。
  ⒉系爭土地北側臨同段312-3地號土地，為約4米寬之產業道路
    （含水溝5.2米），西側向南部分現況設有道路，而如採附
    圖甲案所示方法分割，原告及被告張長壽、詹聰賢、詹朝安
    、詹東縈、詹欣龍、劉毓琦所分得之土地北側均臨4米寬之
    產業道路，而被告鍾曉惠所分得之編號312⑹部分，依現況圖
    比對附圖甲案所示，編號312⑹東北側臨舖設混凝土之水溝，
    西北側則臨同段312-3地號土地，而同段312-3地號土地為產
    業道路，現僅因該處長久未經耕種使用，致現況瀝青路面尚
    未舖設側至此，是被告鍾曉惠分得附圖甲案編號312⑹部分土
    地，亦得經由其所分得土地之北側與道路通聯；其次，被告
    張長壽、詹欣龍、詹聰賢搭建之資材室及種植之作物，均分
    在其等應受分配之土地上，無需拆除，原告及被告詹朝安、
    詹東縈、劉毓琦在系爭土地上種植之作物，也分在其等應受
    分配之土地上，無需移除，符合其等長久以來使用系爭土地
    之現狀。又被告詹聰賢、詹朝安、詹東縈、詹欣龍、劉毓琦
    所得之土地皆方正、完整，原告及被告張長壽能接受其等分
    得之土地略呈前窄後寬之梯形狀，被告鍾曉惠所分得之土地
    西側形狀雖不規則，然此乃係因系爭土地之地形本身即不規
    則所致，不論如何分割，皆需有人承受此不利益，本院考量
    被告鍾曉惠未實際在系爭土地上耕作，此為兩造所不爭執，
    其對系爭土地之情感及精力之投入，相較之下較淺，而上開
    地形不規則及其上有溝渠之不利益已由以金錢補償之方式獲
    得相當之彌補（詳下述），因而不得已之下選擇採附圖甲案
    ，將編號312⑹分配予被告鍾曉惠；再者，原告及除鍾曉惠以
    外之被告均同意依附圖甲案所示方法分割，益見附圖甲案符
    合多數共有人之意願。綜上，本院認系爭土地依附圖甲案所
    示分割方法予以分割，應屬對系爭土地最有利之分割方式，
    且較能發揮經濟效益，並符合系爭土地全體共有人之利益。
  ⒊至被告鍾曉惠提出附圖乙案，並抗辯稱該方案對兩造最為公
    平。然若採附圖乙案，被告鍾曉惠所分得之土地呈「╜」形
    狀，亦即該土地之西南側狹長，不好利用，已難認有利於被
    告鍾曉惠；另被告詹朝安分得之部分，除形狀不規則外，該
    部分土地之西南側横跨溝渠，將其所分得之土地劃分為東西
    二部分，破壞土地之完整性，而系爭土地最西側部分，被告
    詹朝安實際上未曾耕作使用，西北側部分，現況由被告詹朝
    安種植作物，卻需移除作物分配給被告鍾曉惠，不符系爭土
    地之使用現況；且依茗強不動產估價師聯合事務所鑑定結果
    ，依附圖乙案分割，被告詹朝安分得之土地價值減少1,249,
    612元，若採附圖甲案，被告詹朝安減少之價值僅682,304元
    價值，而採附圖甲案、乙案之結果，被告鍾曉惠所分得之土
    地價值分別減少639,692元、487,668元（見外放估價報告書
    第50、53頁），二者相差較少。綜此可見，採附圖乙案不符
    系爭土地使用現況及造成土地無法發揮最大經濟效益，並對
    被告詹朝安之損害甚大，相較之下，採附圖乙案難認係對兩
    造最為公平之分割方案。
  ㈢按法院裁判分割共有物，除應斟酌各共有人之利害關係、使
    用情形，及各共有人分割後所得之利用價值、利用前景，暨
    分割後各部分之經濟價值是否相當，而為適當之分配，始能
    謂為適當而公平。於共有人中有不能按其應有部分受分配，
    或所受分配之不動產，其價格不相當時，應以適當之價格補
    償之，始符合公平經濟之原則（最高法院106年度台上字第1
    194號判決意旨參照）。查系爭土地依附圖甲案所示方法分
    割後，因原告及被告張長壽分得土地臨路部分之面寬較窄，
    形狀前窄、後寬，被告詹朝安、鍾曉惠分得之土地位在系爭
    土地的最內側，距離劉厝路較遠，且鍾曉惠分得之土地形狀
    不規則，其上尚有溝渠，各共有人受分配之土地面積雖無增
    減，但價值不等，自應予以金錢互為補償。又經本院囑託茗
    強不動產估價師聯合事務所鑑定系爭土地之市場價格及依附
    圖甲案所示分割方案，各共有人間因受分配土地之位置應互
    為補償之金額為何，經鑑定人針對系爭土地進行產權、一般
    因素、區域因素、個別因素、不動產市場現況及勘估標的依
    最有效使用情況下，以比較法為估價方法分析，並綜合考量
    面積、地形、地勢、面寬、深度、臨路情形、道路類型等各
    項因素綜合比較，推算出系爭土地每平方公尺之價格為6,50
    0元，並考量各分割土地於前項個別因素差異，進行調整以
    推算各分割土地單價，認為各共有人間相互找補之金額如附
    表二所示，有該事務所出具之不動產估價報告書存卷可參（
    外放），經核該鑑定結果有其理論基礎及評估依據，應屬可
    採，而到庭之共有人均表示若採附圖甲案所示方法分割，對
    於以此價格作為分配位置之價值增減補償標準並無意見等語
    （見本院卷第326至327頁）；又依附表二所示應受補償之共
    有人為原告及被告張長壽、詹朝安、鍾曉惠，其中原告與被
    告張長壽為夫妻關係，有其等之戶籍謄本在卷可憑（見本院
    卷第67、71頁），原告及被告張長壽、詹朝安均表示依附圖
    甲案所示方法分割，其等不向其餘被告請求如附表二所示之
    應受償金額（見本院卷第326頁），本院自應予尊重，故被
    告詹東縈、劉毓琦、詹欣龍、詹聰賢應補償被告鍾曉惠之金
    額為如附表二所示，另其等無庸依附表二所示之金額補償原
    告及被告張長壽、詹朝安，爰判決如主文第2項所示。
六、綜上所述，本院審酌系爭土地客觀情況、使用現況、共有人
    之利益及意願，並兼顧共有人分得部分之土地之使用價值等
    一切情狀，認系爭土地依附圖甲案分割，已兼顧系爭土地之
    使用現況、兩造多數共有人之分割意願、共有人對共有物之
    特殊情感，各共有人所分得土地均臨接道路，使用及通行尚
    稱便利，土地利用價值於分割後不至降低過多。從而，本件
    裁判分割，應依附圖甲案所示之分割方法分割為適當，被告
    詹東縈、劉毓琦、詹欣龍、詹聰賢並應補償被告鍾曉惠如附
    表二所示之金額，爰分別判決如主文第1、2項所示。
七、按共有人自共有物分割之效力發生時起，取得分得部分之所
    有權。應有部分有抵押權或質權者，其權利不因共有物之分
    割而受影響。但有下列情形之一者，其權利移存於抵押人或
    出質人所分得之部分：權利人同意分割。權利人已參加共
    有物分割訴訟。權利人經共有人告知訴訟而未參加，民法
    第824條之1第1、2項定有明文。經查，被告詹東縈於94年8
    月29日就系爭土地其應有部分權利範圍450/2421，設定最高
    限額抵押權予斗六市農會，此有土地登記第一類謄本在卷可
    查（見本院卷第87頁）。而本件經告知訴訟後，抵押權人即
    斗六市農會未參加訴訟（見本院卷第263至265頁），依民法
    第824 條之1第2 項第3 款規定，斗六市農會就被告詹東縈
    在系爭土地應有部分2421分之450之權利，分割後即移存並
    轉載至詹東縈所分得如主文所示之土地上。
八、末按分割共有物乃具非訟事件之性質，法院斟酌何種分割方
    法較能增進共有物之經濟效益，並兼顧兩造之利益，以決定
    適當之分割方法，不因何造起訴而有不同，故原告請求裁判
    分割共有物雖有理由，惟關於所支出之訴訟費用，應由共有
    人全體按其應有部分比例負擔，方屬公平。依此，本院經審
    酌兩造利害關係，應由兩造各按系爭土地之應有部分即如附
    表一訴訟費用分擔比例欄所示之比例負擔訴訟費用。
九、本件事證已臻明確，兩造其餘之攻擊或防禦方法及所提證據
    ，經審酌後與判決結果不生影響，爰不另贅論。
十、訴訟費用負擔之依據：民事訴訟法第80條之1 、第85條第1
    項但書。
中　　華　　民　　國　　110 　年　　10　　月　　13　　日
                  民事第一庭  法  官  曾鴻文
以上正本係照原本作成。　　　　　　　　　   
如對本判決上訴，須於判決送達後20日內向本院提出上訴狀。如
委任律師提起上訴者，應一併繳納上訴審裁判費。
中　　華　　民　　國　　110 　年　　10　　月　　13　　日
                              書記官  王淑美

附表一：共有人之應有部分比例   姓名 權利範圍 訴訟費用分擔比例 林舫米 150/2421 150/2421 張長壽 150/2421 150/2421 詹東縈 450/2421 450/2421 劉毓琦 450/2421 450/2421 詹欣龍 450/2421 450/2421 詹聰賢 450/2421 450/2421 詹朝安 281/2421 281/2421 鍾曉惠 40/2421 40/2421 

附表二：採甲案各共有人間之找補明細表      姓名 詹東縈 劉毓琦 詹欣龍 詹聰賢 受補償總額 林舫米 164,034 164,034 162,419 162,423 652,911 張長壽 164,034 164,034 162,419 162,423 652,911 詹朝安 171,419 171,419 169,731 169,735 682,304 鍾曉惠 160,714 160,714 159,132 159,132 639,692 應補償總額 660,201 660,201 653,701 653,715 2,627,818 
附圖甲案：